【裁判字號】    95,上易,19
【裁判日期】    950418
【裁判案由】    拆屋還地
【裁判全文】
臺灣高等法院臺南分院民事判決          95年度上易字第19號
上  訴  人  丙 ○ ○
            甲 ○ ○
            戊○○○
            丁 ○ ○
            乙 ○ ○
                      （兼上列三人共同送達代收人）
上五人共同
訴訟代理人  洪 仁 杰  律師
被  上訴人  癸 ○ ○  住臺北市○○區○○里○鄰○○街19號
訴訟代理人  蕭 世 芳  律師
上列當事人間拆屋還地事件，上訴人對於中華民國94年9月29日
台灣嘉義地方法院94年度訴字第286號第一審判決提起上訴，本
院於95年4月4日言詞辯論終結，茲判決如下：
    主  文
上訴駁回。
第二審訴訟費用，由上訴人負擔。
    事  實
甲、上訴人方面：
一、聲明：(一)原判決廢棄。(二)被上訴人在第一審之訴及假執行之
    聲請均駁回。(三)第一、二審訴訟費用由被上訴人負擔。
二、陳述：除與原判決記載相同者，茲引用之外，補稱：
  (一)原審開庭過程中，上訴人因不懂法律，亦未委請律師，不知
    其所有答辯事實所指稱者，係主張其善意取得系爭土地之地
    上權，且原審法院就此亦疏未進行闡明，上訴人等爰藉本件
    上訴程序主張善意取得地上權。
  (二)本件系爭土地由上訴人丙○○、甲○○、丁○○等三人之祖
    父李典於民國（下同）35年（日據時代）起即以建築住宅居
    住之意思和平公然占有而持續使用該土地。嗣上訴人丙○○
    等之父李萬來承續李典之占有，並於42年與訴外人戊○○○
    結婚，亦落籍持續居住其上建物，並使用該地至今，期間開
    墾、整地、建屋、接通水電均出於上訴人等先人之手，系爭
    土地之原地主亦從無異議，上訴人丙○○等三人亦在該建物
    出生設籍，至今已達60年之久。
  (三)又在占有之初，上訴人之祖父與地主非親即友，故上訴人等
    承續先人之占有自始即出於善意可得而證。對此持續占有事
    實，亦有證人庚○○○、壬○○、己○○等人之證詞為據。
  (四)另上訴人等已向嘉義水上地政事務所提起時效取得地上權之
    申請，按時效取得地上權，已為大法官會議第291號解釋肯
    定，歷來實務上亦以申請登記時效取得地上權已送地政事務
    所後，法院有審查義務。
  (五)綜上可知，依民法第772條準用第769條之規定，上訴人等已
    因善意占有而取得系爭土地之地上權，故非無權占有甚明。
三、證據：援用第一審所提證據，並提出收據影本乙紙，及聲請
    傳訊證人庚○○○、壬○○、己○○等三人。
乙、被上訴人方面：
一、聲明：(一)上訴駁回。(二)第二審訴訟費用由上訴人等負擔。
二、陳述：除與原判決記載相同者，茲引用之外，補稱：
  (一)否認上訴人等主張就系爭土地有地上權占有之合法權源，亦
    不同意上訴人等補償之要求。否認系爭地上房屋為李萬來之
    養父李典所建。
  (二)上訴人主張地上權所引用之釋字第291號解釋，以已登記取
    得地上權為前提。上訴人等尚承認渠等尚未取得地上權登記
    ，當見其援用上開解釋主張地上權之不當。
  (三)況因時效而取得地上權登記請求權者，在未為登記前，其占
    有土地，仍屬無正當權源，不得據以對抗土地所有權人而認
    其非無權占有，此有最高法院68年8月21日第13次民事庭會
    議決議(三)、69年3月4日第5次民事庭會議決議、67年台上字
    第2932號判例等意旨可參。
  (四)綜上，上訴人既未取得地上權人登記，竟以時效取得地上權
    及已向地政機關申請登記地上權為由，主張非無權占有，揆
    諸上開決議及判例意旨，實無足採。況本件主管地政機關，
    已駁回上訴人時效取得地上權之申請。
三、證據：援用第一審所提證據。
丙、本院依上訴人聲請，傳訊證人己○○、辛○○、庚○○○、
    壬○○到庭。
    理  由
一、被上訴人於原審起訴主張：坐落嘉義縣太保市○○段62地號
    土地（下稱系爭土地）係被上訴人及訴外人蔡愩、李豹、庚
    ○○○、蔡銀雪等五人所共有，系爭土地上如起訴狀附圖所
    示代號Ａ部分地上物（磚造房屋及絲瓜園等），為上訴人等
    所有，因未經系爭土地全體共有人之同意，亦無其他合法占
    用之權源，為無權占有。為此依民法第767條、第821條之規
    定提起本訴，請求上訴人等應拆除系爭土地上之地上物，並
    將系爭土地交還被上訴人及其他共有人全體等語。（原審判
    決上訴人乙○○、丙○○、甲○○、丁○○、戊○○○等五
    人應將系爭土地內如原審判決書附圖所示代號Ａ部分絲瓜園
    ，面積0.004851公頃，及代號Ｂ部分磚造房屋，面積0.0121
    09公頃，及代號Ｃ部分磚造房屋，面積0.007124公頃拆除，
    並將上開土地交還被上訴人及其他共有人全體。）
二、上訴人等則以：系爭土地由上訴人等之先人自民國35年（日
    據時代）起即在該地建築住宅居住，並以和平公然占有之意
    思持續使用該土地，系爭土地之原地主亦從無異議，上訴人
    等依民法第772條準用第769條之規定，就系爭土地已因時效
    取得地上權。而上訴人丙○○等三人亦在該建物出生設籍，
    至今亦達60年之久，依司法院釋字第291號解釋，上訴人等
    已因善意占有而取得系爭土地之地上權，並非無權占有云云
    ，資為抗辯。
三、被上訴人主張：系爭坐落嘉義縣太保市○○段62地號土地、
    地目建、面積1664.08平方公尺，為被上訴人癸○○及訴外
    人蔡愩、李豹、庚○○○、蔡銀雪等五人所共有，應有部分
    依序為77/600、85/1680、3/6、13/112、123/600。系爭土
    地之目前均為上訴人占用，地上物亦為上訴人所有，其中如
    原審判決書附圖所示，Ａ部分面積0.004851公頃，供絲瓜園
    之用；另Ｂ部分面積0.012109公頃、Ｃ部分面積0.007124公
    頃，均築有磚造房屋各情，有被上訴人提出之系爭土地登記
    謄本及地籍圖各乙份為憑，為上訴人所不爭，並經原審法院
    於94年7月11日會同兩造現場勘驗，並囑託嘉義水上地政事
    務所測量，製有複丈成果圖在卷足憑（原審卷第8～11、84
    ～86、150、151頁），被上訴人主張上訴人等五人未經系爭
    土地全體共有人之同意即占用土地之事實，堪信真正。
四、上訴人辯稱「上訴人等之先人自民國35年（日據時代）起即
    在系爭土地建築住宅居住，已取得地上權，並非無權占有」
    云云，提出戶口名簿及地價稅繳款書17紙影本為證，並聲請
    傳訊證人己○○、辛○○、庚○○○、壬○○。經查：
  (一)按「以所有之意思，二十年間和平繼續占有他人未登記之不
    動產者，得請求登記為所有人。」、「前四條之規定，於所
    有權以外財產權之取得，準用之。」分為民法第769條、第7
    72條所明定。又「主張地上權時效取得之第一要件，須為以
    行使地上權之意思而占有土地，若依其占有所由發生之事實
    之性質，並無行使地上權之意思者，非有變更以行使地上權
    之意思而占有之情事，其取得時效期間不能開始進行，自不
    得本於民法第七百七十二條準用同法第七百六十九條規定，
    請求登記為地上權人。」、「依民法第七百七十二條準用第
    七百六十九條規定，因時效而取得地上權者，僅得請求登記
    為地上權人，在未經登記前，尚不能本於地上權之法律關係
    ，對於土地所有人有所主張。」，此分別有最高法院85年度
    台上字第710號、71年度台上字第1791號判決可稽。
  (二)查上訴人主張其祖父李典約於日據時代起即在系爭土地建築
    住宅居住，嗣傳至上訴人之父李萬來，上訴人丙○○等三人
    亦在該建物出生設籍，迄今約已六十年之事實，雖提出戶口
    名簿及地價稅繳款書17紙為證，復經證人己○○、辛○○、
    庚○○○、壬○○於本院到庭結證屬實在卷，惟依我國民法
    有關規定，對於已登記之土地，並無善意取得所有權之規定
    。而因時效而取得地上權者，僅得請求登記為地上權人，在
    未經登記前，尚不能本於地上權之法律關係，對於土地所有
    人有所主張。況上訴人自承伊向嘉義縣水上地政事務所以時
    效取得地上權之申請，已遭駁回在案（本院卷第58頁），抑
    且，占有人因時效取得地上權登記請求權，向該管地政機關
    請求為地上權登記，經地政機關受理，受訴法院應就占有人
    是否具備時效取得地上權之要件為實體上裁判者，須以占有
    人於土地所有權人請求拆屋還地前，向地政機關請求登記為
    地上權人為前提（最高法院85年台上字第829號判決參照）
    。本件上訴人係於被上訴人於94年5月27日向原審法院起訴
    請求拆屋還地後，始於同年12月16日向嘉義縣水上地政事務
    所申請因時效取得地上權登記，此有登記案件收據影本一紙
    附卷足憑，是亦無本院應就其實體上是否取得地上權要件予
    以審查之適用。則上訴人既未取得地上權並完成地上權之設
    定登記，被上訴人主張上訴人係無權占有，洵有理由。又上
    訴人占有行為既屬無權占有，從而，上訴人主張被上訴人應
    給付搬遷費及地上物補償，或依公告地價向被上訴人及其他
    共有人購買系爭土地云云，於法均屬無據。
五、按「所有人對於無權占有或侵奪其所有物者，得請求返還之
    。對於妨害其所有權者，得請求除去之。有妨害其所有權之
    虞者，得請求防止之。」、「各共有人對於第三人，得就共
    有物之全部為本於所有權之請求。但回復共有物之請求，僅
    得為共有人全體之利益為之。」民法第767條、第821條分別
    定有明文。查上訴人所有之絲瓜園及磚造房屋既無權占有上
    訴人及訴外人蔡愩、李豹、庚○○○、蔡銀雪共有之系爭土
    地，業如前述，已妨害被上訴人及蔡愩、李豹、庚○○○、
    蔡銀雪之所有權。被上訴人訴請上訴人拆除該絲瓜園及磚造
    房屋，並將土地返還被上訴人及其他共有人全體，於法有據
    ，原審予以准許，並依被上訴人之聲請，准供擔保為假執行
    之宣告，經核並無違誤，上訴意旨指摘原判決不當，求為廢
    棄改判，非有理由，應予駁回。
六、本件事證已臻明確，兩造其餘攻擊防禦方法及證據資料，核
    與本件判決結果不生影響，不予一一論述，併予敘明。
結論：本件上訴為無理由，依民事訴訟法第四百四十九條第一項
、第七十八條、第八十五條第一項前段判決如主文。
中    華    民    國    95    年     4    月    18    日
                  民事第三庭    審判長法  官  陳光秀
                                      法  官  徐宏志
                                      法  官  曾平杉
上為正本係照原本作成。
不得上訴。
中    華    民    國    95    年     4    月    20    日
                                      書記官  葉秀珍
                                                  J


司法院資訊處製作；財團法人民間司法改革基金會備份。
